【裁判字號】    88,自,37
【裁判日期】    891026
【裁判案由】    侵占等
【裁判全文】
臺灣宜蘭地方法院刑事判決                            八十八年度自字第三七號
    自  訴  人  乙○○
    自訴代理人  林健智律師
    被      告  丙○○
                甲○○
右列被告因侵占等案件，經自訴人提起自訴，本院判決如左：
    主  文
丙○○、甲○○均無罪。
    理  由
一、本件自訴意旨略以：自訴人乙○○於八十六年八月十五日向訴外人丁○○承購座
    落於宜蘭縣冬山鄉○○段一八Ｏ之一地號及其上之建物 (門牌為宜蘭縣冬山鄉○○路五三之二號)，由訴外人授與代理權予被告丙○○(為丁○○之胞弟)與自訴
    人簽訂買賣契約，並由雙方委託被告甲○○代書辦理系爭房地之移轉登記事宜。
    於契約成立時由自訴人交付新台幣(下同)被告丙○○一百萬元作為給付丁○○之
    第一期款，於同月二十日自訴人應被告甲○○之要求再給付三十萬元，於同年十
    二月二日再應被告甲○○之要求電匯二百二十萬元。被告二人於收受上開之三百
    五十萬元之後，竟意圖為自己不法之所有，違背授權及委託之任務行為，未依約
    交付予訴外人丁○○而侵占上開價款，俟宜蘭縣羅東地政事務所於同年十二月三
    十日將系爭土地由「特定農業區甲種建築用地」依權職更正為「特定農業區農牧
    用地」，致自訴人指定之登記名義人黃雪雲 (即自訴人之妻)因無自耕能力而無?
    k辦理所有權移轉登記，被告二人為使其侵占自訴人已給付之三百五十萬元之犯?
    璁釧畛蘄f，明知丁○○並未就授權抵押權設定登記，竟為使自訴人就已付價金?
    峓Q息取得保障，向羅東地政事務所虛偽設定五百萬元之抵押權予黃雪雲，因認?
    Q告二人涉犯刑法之業務侵占與背信罪嫌云云。
二、訊據被告二人堅詞否認有何侵占與背信之事實，被告丙○○辯稱：伊確有收到自
    訴人所給付之三百五十萬元，惟系爭土地雖登記於訴外人名下，惟實際上是伊的
    ，且伊與丁○○之間尚有債務關係，核算結果伊還須給丁○○一百七十幾萬，伊
    本想於收到尾款之後再一併交付予丁○○等語。被告甲○○則辯稱：本件買賣契
    約上並未載明第一期與第二期款應交給被告丙○○之後即須交給丁○○，且自訴
    人早已知道是被告丙○○之土地才決定這筆交易，當時並非被告丙○○代理證人
    丁○○來買賣等語。
三、按犯罪事實應依證據認定之，無證據不得推定其犯罪事實；不能證明被告犯罪者
    ，應諭知無罪之判決，刑事訴訟法第一百五十四條、第三百零一條第一項分別定
    有明文。至自訴人之自訴，係以使被告受刑事追訴為目的，是其陳述是否與事實
    相符，仍應調查其他證據以資審認。經查：
(一)被告丙○○為丁○○之胞弟，因繼承遺產事件，於八十六年七月三十一日同至代
    書被告甲○○處，辦理遺產繼承登記事宜，因被告丙○○曾積欠訴外人丁○○二
    百五十萬元，經協議結果，由被告丙○○取得系爭之土地先信託登記為丁○○所
    有，如被告丙○○欲出售系爭土地，丁○○應無條件提供過戶所需資料，被告丙○○則應同時返還二百五十萬元。其後是筆土地賣予自訴人乙○○，並委託被告
    甲○○辦理手續，嗣因該筆土地地目發生錯誤，無法辦理所有權移轉登記，此時
    被告甲○○明知丁○○就上開土地並未授權辦理抵押權設定登記，竟為使自訴人
    乙○○就已付價金及利息取得保障，而與被告丙○○基於犯意聯絡，於八十七年
    二月十六日，盜用丁○○置於被告甲○○處作為辦理土地過戶用之印鑑章、印鑑
    證明書，偽造以丁○○為義務人兼債務人之土地登記申請書及土地建築改良物抵
    押權設定契約書，將上開二筆土地及坐落土地上之磚木造農舍，向宜蘭縣羅東地
    政事務所申請以自訴人乙○○之妻黃雪雲為抵押權人之五百萬元抵押權設定登記
    ，使羅東地政事務所承辦公務員將此不實之事項登載於職務上所掌之土地建物登
    記簿謄本上，足生損害於丁○○、戊○○及地政機關對地政管理之正確性。被告
    丙○○、甲○○因前開之共同行使偽造私文書罪及公務員登載不實之罪，經台灣
    高等法院各判處有期徒刑三月，均緩刑三年，並於八十八年十一月十三日確定等
    事實，業據自訴人乙○○、證人戊○○於本案訊問時及前開刑事判決審理時及證
    人丁○○(已死亡)於前開刑事判決審理時證述明確，為被告丙○○、甲○○於前
    開刑事判決中供證詳實，並有買賣契約書、放棄書、祖產繼承協議書、系爭土地
    之土地登記申請書及抵押權設定契約影本及土地暨建築改良物登記簿謄本、陳情
    書、宜蘭縣政府八十七年五月十三日函等可資證明、台灣高等法院八十八年度上
    訴字第三二六五號刑事判決、本院八十八年度訴字第七五號判決、台灣高等法院
    檢察署檢英紀洪字第3794號函在卷可稽。
(二)就被告丙○○部分：自訴人雖指稱被告二人係為使其侵占已給付之三百五十萬元
    之犯行有所隱瞞，始辦理上開設定抵押權，然自訴人於前揭本院八十八年度訴字
    第七五號訊問時自承：當時因地目問題無法及時辦理所有權移轉登記，為使伊就
    已付之價金獲得保障，始設定上開抵押權等語無訛。再查，被告丙○○、證人丁○○、戊○○與其共同繼承人所書立之祖產繼承協議書所載，被告丙○○有權出
    賣前開系爭之土地，丁○○應配合提供過戶資料，而前開買賣事宜確係均由被告
    丙○○所處理，足徵被告丙○○是否確有侵占系爭款項之事實，尚難證明。且自
    訴人雖給付三百五十萬元之買賣價金與被告丙○○，惟因地政機關地目登記有誤
    ，因而設定上開抵押權予自訴人以確保其債權之行為，亦尚難認定被告丙○○有
    為自己不法所有之意圖。末以，遍閱前揭本院及台灣高等法院之判決，自訴人乙○○均未提及該筆款項欲委託被告丙○○交付予證人丁○○，證人丁○○亦於前
    案偵查中指證：系爭土地及建物係被告丙○○私下過戶給他人 (指自訴人乙○○
    ) ，是該筆土地及建物之買賣，應非證人丁○○委託被告丙○○售予自訴人之情
    形，則被告丙○○應無為他人處理事務之情形。
(三)就被告甲○○部分：經查自訴人乙○○既係向被告丙○○洽談購買是筆土地之事
    宜，於三百五十萬元之價金給付後，亦係向被告丙○○要求擔保而設定前開抵押
    權，已如前述，則被告甲○○於此情形下，將前揭自訴人所交付之三百五十萬元
    予被告丙○○，尚難認有與被告丙○○共同侵占是筆款項或有違背其受人委託之
    任務之情形。
(四)綜上，自訴人既未提出其他證據以佐其說，本院復查無其他積極證據足資證明被
    告丙○○與甲○○有何自訴人所指訴之犯行，自難僅以自訴人之片面指訴，逕認
    被告涉有前揭侵占之犯行，揆諸首開說明，不能證明被告犯罪，依法均應諭知無
    罪之判決。
四、至本件與前揭刑事判決部分，因前揭刑事判決部分之被害人 (暨告訴人)為證人
    丁○○與戊○○，核與本件自訴事實之被害人為自訴人乙○○有所不同，非屬裁
    判上一罪之關係，自仍應為本件實體之認定，附此敘明。
據上論斷，應依刑事訴訟法第三百四十三條、第三百零一條第一項，判決如主文。
中      華      民      國      八十九      年    十      月   二十六   日
                                      台灣宜蘭地方法院刑事第二庭
                                          法  官  郭  淑  珍
右正本與原本無異。
如不服本判決，應於判決送達後十日內，向本院提出上訴狀。（應附繕本）
                                          書記官  陳  淑  宜
中      華      民      國      八十九      年    十      月   二十七   日


司法院資訊處製作；財團法人民間司法改革基金會備份。
